臺北高等行政法院判決
　　　　　　　　　　　　　　　　　　 93年度訴字第02097號
　　　　　　　　　　　　　　　.
原　　　告　乙○○
原　告　兼
以上一人
訴訟代理人　甲○○
以上一人
訴訟代理人　陳水亮律師
被　　　告　臺北市政府捷運工程局
代　表　人　常岐德（局長）住同上
訴訟代理人　廖學興律師（兼送達代收人）
　　　　　　林倖如律師
被　　　告　行政院衛生署樂生療養院
代　表　人　丙○○
訴訟代理人　李樂濟律師
上列當事人間因搬遷補償事件，提起行政訴訟。本院判決如下：
    主  文
原告之訴駁回。
訴訟費用由原告負擔。
    事  實
壹、事實概要：
    緣原告甲○○主張：其原為被告行政院衛生署樂生療養院（
    下稱樂生療養院）之秘書，並受配居住於該院列管門牌號碼
    為臺北縣新莊市○○路746巷26弄2號之公有宿舍，嗣該宿舍
    為配合臺北市政府捷運工程之需要，必須拆除，原告乃於被
    告通知之期限即民國（下同）91年3月31日前，配合搬遷、
    交還宿舍。前開房地既係原告合法配住，依都市計劃法第52
    條之規定，該項用地如有改良物時，應參照原有房屋重建價
    格補償之，而依行政院70年4月8日台內字第4382號函規定，
    並得比照私有房屋按重建價格查估其補償費予現住人以相當
    之補償。原告乃依都市計劃法第52條之規定，請求被告給付
    如訴之聲明，遂向本院提起一般給付行政訴訟，玆於訴訟進
    行中，追加乙○○為原告，其訴之聲明同原告甲○○。
貳、兩造聲明：
一、原告聲明求為判決：
(一)、被告臺北市政府捷運工程局應給付原告1,283,974元，並自
    91年3月31日起至清償日止按年息百分之五計算利息。
(二)、前項聲明如對被告臺北市政府捷運工程局無理由時，由被告
    行政院衛生署樂生療養院給付之。
(三)、訴訟費用由被告負擔。
二、被告聲明求為判決：
(一)、駁回原告之訴。
(二)、訴訟費用由原告負擔。
參、兩造之爭點：
一、原告主張之理由：
(一)、查原坐落臺北縣新莊市○○路746巷26弄2號房屋為被告樂生
    療養院列管之公有宿舍，配給原告甲○○居住（原告甲○○
    為該療養院之秘書），該宿舍為配合臺北市政府捷運工程之
    需要，必須拆除，被告樂生療養院通知原告甲○○，訂於91
    年3月31日前，配合搬遷、交還宿舍，原告等於期限內自動
    搬遷，此有被告臺北市政府捷運工程局91年3月19日北市捷
    權字第09130532400號公函可證。原告等合法配住之房地，
    依都市計劃法第52條之規定，該項用地如有改良物時，應參
    照原有房屋重建價格補償之，而依行政院70年4月8日台內字
    第4382號函規定，得依都市計劃法第52條規定，比照私有房
    屋按重建價格查估其補償費，予現住人以相當之補償。此項
    補償費，依被告等及臺北縣新莊市公所清吉測量公司複查完
    畢，有複查紀錄表可證，複查結果應補償原告等：１、主建
    築物，自動拆遷獎勵金741,133元。２、自建附屬建築物補
    償費466,949元。３、農林作物補償費75,892元等。４、人
    口搬遷補助費120,000元。５、電話遷移補助費2,000元，除
    ４、５二項已於搬遷時給付原告外，其餘１、２、３三項共
    計1,283,974元尚未給付，原告自得依法請求給付，並自91
    年3月31日搬遷日起計算法定利息。
(二)、居住宿舍之合法性：
１、原告乙○○於79年10月25日與原告甲○○結婚基於夫妻間之
    同居權義關係，即將戶口遷入由被告樂生療養院配住之公有
    宿舍完全合法。80年7月22日原告乙○○正式成為被告樂生
    療養院之員工，被告單位除在原告甲○○薪水項下按月扣繳
    房租700元外，並在原告乙○○薪水項下每月同時加扣房租
    400元。據被告樂生療養院稱此為依法行政完全合法。迨84
    年原告甲○○退休，原告乙○○之房租仍按月照扣不誤，綜
    計自80年7月22日起至90年被告樂生療養院以90樂總字第
    3008號函通知原告乙○○之房租津貼自90年12月1日停扣，
    足證被告樂生療養院承認扣繳原告乙○○房租長達10年之久
    從未間斷之事實，益證原告乙○○居住之合法亦為被告所承
    認。85年7月22日原告乙○○依規呈請簽約，總務單位承辦
    人簽稱：「報告人所提經查與事務管理規定符合，如蒙奉准
    即通知報告人依有關規定辦理借用手續」，經總務主任及人
    事主任蓋章同意，雖未經批准但房租照扣不誤，足證原告乙
    ○○之合法性無庸置疑。
２、依法行政之矛盾：原告乙○○每月依法扣繳房租津貼400元
    ，甲○○則扣繳700元，被告答辯稱此為依法行政，惟被告
    90年11月22日以90樂總字3008號公文來函，稱自90年12月1
    日起被告單位將停扣原告房租，而原告於91年3月31日依照
    限期搬遷期間有4個月未扣繳房租，然何以須依法行政之扣
    繳10年以上之房租竟在最後4個月又不依法行政，原告恐此
    一手段亦為被告為求勝訴之防禦行動，故原告仍向法院提存
    最後4個月之房租費用給予被告，惟遭被告來函拒收，足見
    被告其依法行政之矛盾處。
(三)、應受補償之依據：行政院70年4月8日台70內字第4382號函：
    有居住之事實不論是否辦理公證、長住或偶住該宿舍並配合
    搬遷者．均發給各類配合搬遷補償費。本件扣繳原告乙○○
    房租十年如一日從未間斷，因此原告與被告之間已發生給付
    或公法上契約之法律關係（最高法院91年台上字第1926號裁
    判其性質為使用借貸）原告已於91年3月31日完全配合搬遷
    。本案補償費已由被告臺北市政府捷運工程局撥給樂生療養
    院保管中，如認向前者請求無理由時，即應由後者給付之。
(四)、主客觀之釐清：按請求補償權非審理私權之普通法院所可審
    認，因此，原告基於公法之規定追訴請求被告給付補償費時
    ，為說明原告甲○○與原告乙○○間之關係與合法性，無所
    謂「主觀選擇的合併亦或客觀單純的合併」。
(五)、所謂「高等法院既判力」：被告一再強調以業經臺灣高等法
    院91年度上易字第598號判決確定適用借貸關係不存在已生
    既判力，自不得為與確定判決意旨相反之主張。然此一判決
    所基于之「事實」有明顯不符之事實而產生關鍵性之誤判不
    得不予以澄清：１、時間計算之錯誤：原告乙○○於79年10
    月25日與甲○○結婚，係以佔有輔助人之身分居住於系爭房
    屋，至80年7月22日正式成為樂生療養院之員工止，期間過8
    個月又28天，並非被告所稱至原告甲○○退休日起算，因此
    ，扣繳房租係從80年7月22日起計算，直至91年3月31日止。
    ２、身份確定完全捏造：「被上訴人自84年1月17日起至91
    年3月31日至期間7年2個月係以現行『離』職人員之身分居
    住於已退休配偶所住之公有房屋」顯有誤會之處，原告當時
    仍然在職，足見被告稱該判決之既判力有其可議之處。
(六)、所謂「未列清償名冊」：既屬未列清償名冊又為何派員勘查
    並預估各項補償金額，且已先予發給搬遷費12萬，被告基於
    權力之傲慢企圖抹煞真相，規避原告合法居住之事實混淆視
    聽，故意未列原告於清償名冊，誤導審判純屬人為而非法定
    於此益證且每次有關宿舍對現住戶之權益問題均通知原告參
    加（如88年樂人字第1947號函又88年樂總字第2348號函等等
    ）所幸本件為機關與機關間公有土地之撥用，並未涉及私有
    土地之徵收，且仍屬公法上之原告對補償費用之權利關係。
(七)、公文書已遭偽造：85年7月22日原告向被告提出報告依規定
    辦理借住宿舍簽約公證手續，承辦人簽稱「１、報告人所提
    經查與事務管理規則符合。２、如蒙奉准即通知報告人依有
    關規定辦理借用手續。」此案經總務主任簽章並加會人事室
    主任蓋章認同，惟此案在高院最後一次開庭時被告承辦人卻
    提出經其另行加簽之報告多出另行加簽，且加會人事室主任
    之職章亦復不見。綜上，原告等為合法之居住人，有搬遷補
    償費請求權，公法上請求給付補償費之依據為都市計畫法第
    52條。提出被告樂生療養院89年7月21日89樂總字第1891號
    函文，其中有關複估時間表，原告甲○○為合法現住戶。對
    於訴之聲明有關給付搬遷補償金之部分，是選擇給付，給付
    之順序上，先給原告甲○○後給乙○○，只有給付其中一位
    即可。又豈能謂原告與被告尤其是樂生療養院之間毫無關係
    不僅有公法上不可分割之事實，如房租之扣繳，十年如一日
    ，又補償費之評估，搬遷費之發給，均以原告為對象，事實
    俱在不容否定。
二、被告主張之理由：
(一)、被告臺北市政府捷運工程局主張之理由：
１、被告臺北市政府捷運工程局與原告甲○○間無任何公法上給
    付或公法契約之法律關係，原告甲○○訴請給付補償費，應
    以無理由駁回：
(1)、被告臺北市政府捷運工程局需用包括系爭臺北縣新莊市○○
    路746巷26弄2號房屋等公有房舍坐落之國有土地，依據土地
    法第26條、都市計劃法第52條及大眾捷運法第6條，洽管理
    機關被告樂生療養院同意後，擬具有償撥用不動產計畫書，
    層轉行政院核准有償撥用系爭國有土地，由資料可知需用土
    地人為被告「臺北市政府捷運工程局」，而系爭國有土地之
    管理機關則為本件另一被告「行政院衛生署樂生療養院」。
(2)、就核准撥用之國有土地之地上物部分，依國有不動產撥用要
    點第6點，改良物需拆遷補償時，申請撥用機關應負責協議
    處理。而依據「臺北縣興辦公共工程用地地上物拆遷補償救
    濟自治條例」，臺北縣政府為推動地方建設，配合興辦公共
    工程用地內地上物之拆遷補償及救濟，特制定該自治條例，
    且規定拆除合法建築物，應發給補償費。由於系爭國有土地
    之地上物為被告樂生療養院管理之公有宿舍（其他尚包括病
    舍、行政大樓及公有房舍等），是就坐落臺北縣轄區之房舍
    ，係依據「臺北縣辦理公共工程地上物查估拆遷補償、救濟
    基準」，由查估權責單位臺北縣政府委託新莊市公所會同核
    定單位被告樂生療養院查證處理，而由需地機關即被告臺北
    市政府捷運工程局負擔查估作業費，並依查估結果將補償費
    交由被告樂生療養院具領。雖然基於被告臺北市政府捷運工
    程局與樂生療養院之協議，在被告樂生療養院之同意下，由
    被告臺北市政府捷運工程局將部分補償費代為發放給臺北縣
    政府與被告樂生療養院查定之對象，然而，由上開說明可知
    ，本件所涉為國有土地撥用，其上之地上物亦為公有房舍，
    則被告臺北市政府捷運工程局與原告等（私人）之間，實無
    任何公法上給付或公法契約之法律關係，今其起訴請求補償
    費，實無理由，應予駁回。與本件系爭標的同屬被告樂生療
    養院管理土地上物補償案件，前經本院91年度訴字第4647號
    判決以欠缺公法上法律關係判決駁回確定在案。
２、原告甲○○無權佔用系爭房屋，業經判決確定，是被告樂生
    療養院審核認定之補償清冊未列原告等，應無違誤，且補償
    清冊既無原告甲○○，原告甲○○亦不得向被告臺北市政府
    捷運工程局請求補償費：原告甲○○係於78年間調任為被告
    樂生療養院之秘書，借住公有宿舍即系爭臺北縣新莊市○○
    路746巷26弄2號房屋，嗣於84年1月16日退休，則依法應即
    遷讓返還系爭房屋，其遲未返還，經被告樂生療養院提起民
    事訴訟，歷經三審於86年6月間判決確定原告甲○○無權佔
    用系爭房屋，應返還予被告樂生療養院在案，是以其後捷運
    工程需用系爭國有土地，經行政院於89年12月2日准予有償
    撥用，經被告樂生療養院確認之地上物補償清冊中，就系爭
    房屋包括附屬建物補償費、農林作物補償費及自動拆遷獎勵
    金，認定受領補償人為被告樂生療養院而非佔用宿舍之原告
    ，自無何違誤。如前所述，被告臺北市政府捷運工程局為需
    用土地機關，其地上物之查估，係由臺北縣政府辦理查估，
    並經宿舍管理機關即被告樂生療養院審核確認，而被告臺北
    市政府捷運工程局僅為依據上開被告樂生療養院確認之查估
    補償清冊，代為發放部分補償金之機關爾。今原告甲○○既
    未列名於被告樂生療養院確認之查估補償清冊中之受領補償
    人，卻逕向被告臺北市政府捷運工程局請求給付補償費，亦
    顯無理由。
３、原告甲○○依據都市計畫法第52條請求補償費，無由成立：
    (1)、查原告甲○○早在84年1月16日退休後，依法即應返還
    系爭房屋因其未返還，經法院判決確定應予返還在案，是迄
    89年間辦理土地撥用及地上物查估時，縱其尚未遷出，仍屬
    非法佔用，自無視為合法現住人之理，更何況其未經被告樂
    生療養院同意，自無由依都市計畫法第52條及行政院70年4
    月8日台內字第4382號函請求給予補償費，甚明。至於所提
    複查紀錄表，僅為補償標的物之複估紀錄，而非確定受領補
    償人之補償清冊，無由以原告甲○○在複估紀錄之制式格式
    印有宿舍合法現住戶下簽名，即視為合法現住戶，其理甚明
    。事實上，查估補償清冊於90年11月16日始由被告樂生療養
    院審核確認，其中原告甲○○未列為受領補償人，有被證九
    判決書3份可稽，從而其依據都市計畫法第52條及前開函令
    ，請求補償費，實無由成立。
(2)、行政訴訟法第8條第1項固規定人民對於因公法上原因發生財
    產上之給付，得提起給付訴訟，請求行政機關給付。惟行政
    訴訟法第8條第2項亦有一般給付訴訟補償性之規定，特別是
    人民申請金錢給付須由行政機關先作成核准處分者，若行政
    機關拒絕申請時，申請人則須提起訴願及課予義務訴訟不得
    逕為提起一般給付訴訟。今查本件被告臺北市政府捷運工程
    局與原告甲○○間並無任何公法上給付之法律關係，即原告
    甲○○對被告並無公法上請求權，甚而被告更未對原告作成
    任何給付裁決，原告甲○○逕行提起一般給付訴訟，依上開
    法條規定及說明，其起訴已不備要件且無理由，應予駁回。
４、被告前於準備程序已表明不同意原告甲○○追加其前配偶乙
    ○○為原告，合先重申。又其追加原告之起訴聲明與原起訴
    聲明相同，均為請求被告應給付一定金額，惟原告甲○○與
    追加原告之間，係主觀選擇合併？抑或客觀單純合併？實有
    釐清之必要。退萬步言，若本院認為本件追加原告為合法：
(1)、被告臺北市政府捷運工程局與追加原告乙○○之間，無任何
    公法上給付或公法契約之法律關係，原告訴請給付補償費，
    顯無理由：被告臺北市政府捷運工程局因需用系爭國有土地
    （原管理機關為樂生療養院）依法定程序經行政院於89年10
    月2日核准有償撥用。爭房屋為坐落系爭國有土地上之公有
    宿舍，依國有不動產撥用要點第6點等規定，被告臺北市政
    府捷運工程局應將地上物之補償費發給公有房舍之管理人樂
    生療養院，惟基於被告間之協議，被告樂生療養院同意並請
    被告臺北市政府捷運工程局將部分補償費代為發放給其所確
    認之補償清冊中所列之其他受領補償人。今查，原告等均未
    列名於清冊中，故被告臺北市政府捷運工程局自無從代被告
    樂生療養院發給補償費。承上，本件係關於國有土地有償撥
    用後之地上物拆遷補償，且所涉及之地上物亦為公有房舍，
    是被告臺北市政府捷運工程局係依據相關規定以及與公有房
    舍管理人被告樂生療養院間之協議，發給補償費反之，被告
    臺北市政府捷運工程局與自稱為公有宿舍合法住用人之追加
    原告（私人）間，則無任何公法上給付或公法契約之法律關
    係存在。準此，追加原告逕行起訴請求被告臺北市政府捷運
    工程局給付補償費，自無由成立。
(2)、追加原告與被告樂生療養院間，就系爭公有宿舍使用借貸關
    係不存在，業經民事判決確定，已生既判力，被告樂生療養
    院確認之補償清冊未列追加原告為受領補償人，應無違誤：
    追加原告乙○○與被告樂生療養院間，就被告樂生療養院所
    有坐落臺北縣新莊市○○路746巷26弄2號房屋（公有宿舍）
    之使用借貸關係不存在，業經臺灣高等法院91年度上易字第
    598號判決確定，申言之，該兩造間就系爭公有宿舍使用借
    貸關係（法律關係），經裁判確定不存在，已生既判力當事
    人自不得為與確定判決意旨相反主張。況查，追加原告在本
    訴訟中主張其為被告樂生療養院員工、或所謂每月加扣房租
    及總務單位簽呈未經批准等語，均在前開民事訴訟程序中，
    已提出為訴訟資料並為民事法院斟酌後所不採，有臺灣高等
    法院91年度上易字第598號民事判決書影本可稽。故追加原
    告非系爭公有宿舍之合法住用人，應可確定，被告樂生療養
    院確認之補償清冊未列追加原告，應無違誤。
(3)、追加原告為無權占用人且未經原公有房屋列管機關即被告樂
    生療養院同意，無由依據行政院70年4月8日台70內字第4382
    號函，請求予以相當之補助。本件所涉國有土地有償撥用及
    其地上物拆遷補償費，被告臺北市政府捷運工程局係「分批
    」「陸續」撥予被告樂生療養院，並未就本案補償費特別處
    理，亦無所謂已由被告臺北市政府捷運工程局撥給被告樂生
    療養院保管中可言，併予澄清。
５、綜上所述，兩造間無任何公法上給付補償費之法律關係，被
    告臺北市政府捷運工程局更無對原告甲○○作成給付裁決，
    而被告樂生療養院因原告甲○○經判決無權佔用系爭房屋確
    定在案，是以其所審核認定之補償清冊中，原告甲○○非受
    領補償人，洵屬有據，職是，原告甲○○起訴請求給付補償
    費，實無理由。又本件追加原告不合法，退萬步言，追加原
    告之請求亦無理由，應駁回原告之訴，以維法制。另被告臺
    北市政府捷運工程局係系爭土地之需用土地機關，有關系爭
    土地上之公用宿舍補償費，被告臺北市政府捷運工程局已依
    照補償清冊交由被告樂生療養院請其代為發放，故被告臺北
    市政府捷運工程局與原告之間並無任何公法上之給付關係，
    又本件經民事判決已確定原告兩人並非合法居住宿舍之人，
    故原告等並無請求補償費之權利。
(二)、被告行政院衛生署樂生療養院主張之理由：
１、程序部分：
(1)、被告當事人不適格：按行政訴訟法第8條第1項提起行政給付
    訴訟，必原、被告兩造間存在公法上給付之法律關係；若不
    存在任何公法上給付之法律關係者，逕行提行政給付訴訟時
    ，應認為欠缺訴訟必要條件。本件，原告甲○○以曾向臺灣
    臺北地方法院提起對被告臺北市政府捷運工程局給付補償費
    訴訟遭駁回（案號：92年訴字第6028號）為由而提起本件給
    付補償費之行政訴訟；然查，上開事件中，被告樂生療養院
    並非被告當事人；是原告甲○○執上開判決逕自認定渠與被
    告樂生療養院間存有公法上給付之法律關係，顯屬無稽。又
    ，依原告之起訴狀事實欄可知，被告樂生療養院並非補償費
    發放機關，與原告甲○○間僅有民法上使用借貸關係，並無
    公法上給付之法律關係，故被告樂生療養院之被告當事人應
    屬不適格。
(2)、原告未表明渠請求之依據及基礎：次按，依原告之起訴狀內
    容，原告雖表明係依行政訴訟法第8條第1項請求被告樂生療
    養院於被告臺北市政府捷運工程局敗訴時給付補償費；然如
    前所述，被告樂生療養院無法得知原告依何法律關係請求被
    告樂生療養院給付，是此部分應由原告釋明之。綜前所述，
    被告樂生療養院與原告甲○○間則不存在任何公法上給付之
    法律關係，而今原告甲○○逕行提行政給付訴訟，實屬無據
    ，並欠缺訴訟必要條件，應予駁回。
２、實體部分：原告起訴請訴請求自動拆遷獎勵金、自建附屬建
    築物補償費及農林作物補償費並無理由：
(1)、查原告主張之系爭宿舍之管理機關系被告樂生療養院，核先
    說明。
(2)、原告甲○○非合法占用系爭宿舍：次查，被告樂生療養院與
    原告甲○○間關於系爭宿舍之糾紛，業經臺灣板橋地方法院
    85年訴字第266判決原告要返還系爭宿舍，原告甲○○不服
    上訴，臺灣高等法院以85年度上字第1309號駁回，原告甲○
    ○又不服而上訴，最後經最高法院86年台上字第1998號裁定
    駁回原告之上訴，是法院確認兩造間已無使用借貸之法律關
    係。因之，自最高法院86年台上字第1998號裁定送達之日起
    即非合法占用系爭宿舍。
(3)、被告樂生療養院接獲最高法院86年台上字第1998號裁定後即
    聲請強制執行原告甲○○搬遷事宜，經臺灣板橋地方法院以
    87年執字第12240號受理並定於88年1月25日執行遷讓臺北縣
    新莊市○○路746巷26弄2號房屋。嗣被告樂生療養院再將系
    爭房屋交由被告臺北市政府捷運工程局拆除宿舍使用，故原
    告甲○○並未自動拆除，故無權領取被告臺北市政府捷運工
    程局發放之自動拆遷獎勵金等補償費。
(4)、被告樂生療養院係系爭宿舍之管理人，且依民法附合之規定
    及事務管理規則可知，系爭宿舍中關於自建附屬建築物補償
    費及農林作物之所有權皆屬於被告樂生療養院，是關於此部
    分之補償費應由被告樂生療養院受領而非原告。蓋依據民法
    第811條規定，事務管理規則第256條、第265條規定，故原
    告自無權向被告樂生療養院請求交付相關補償費。又本件若
    原告勝訴，則應由被告樂生療養院給付原告補償費，惟原告
    係屬非法佔有建物，並非所有權人，且非補償清冊上列名。
    民事判決亦已確定原告等並非合法居住人。被告對於89年7
    月21日89樂總字第1891號函形式上不爭執，惟因該函文上對
    於原告之部分有括弧（表示可能有疑義），且被告對於原告
    是否為合法現住人已有提出民事訴訟，並以確認原告並非合
    法現住人。另就系爭宿舍原告是否為合法居住人，該項私法
    上爭議經最高法院民事判決已確定原告兩人並非合法居住人
    ，原告等並無請領補償費之權利。綜上所述，被告樂生療養
    院係有權受領系爭宿舍之相關補償費，被告臺北市政府捷運
    工程局發放並無違誤，原告請求並無理由。
    理  由
甲、程序方面：
壹、按行政訴訟法第111條第1項規定：「訴狀送達後，原告不得
    將原訴變更或追加他訴。但經被告同意，或行政法院認為適
    當者，不在此限。」經查，追加原告乙○○由訴訟代理人於
    94年5月9日準備程序追加為原告，並於94年6月6日補送書面
    追加狀，核其主張之事實與原告甲○○相同，並不妨礙訴訟
    終結，本院認追加原告乙○○為適當，應予准許，先此敘明
    。
貳、本件行政訴訟起訴後被告之代表人變更，玆經現任代表人具
    狀承受訴訟，核無不合，應予准許。
乙、實體方面：
壹、原告二人起訴意旨略謂：原告甲○○原為被告樂生療養院之
    秘書，追加原告乙○○亦為被告樂生療養院之員工，二者曾
    為配偶關係，並同受配居住於該院列管門牌號碼為臺北縣新
    莊市○○路746巷26弄2號之公有宿舍，嗣該宿舍為配合臺北
    市政府捷運工程之需要，必須拆除，原告乃於被告通知之期
    限即91年3月31日前，配合搬遷、交還宿舍。前開房地既係
    原告合法配住，原告等合法配住之房地，依都市計劃法第52
    條之規定，該項用地如有改良物時，應參照原有房屋重建價
    格補償之，而依行政院70年4月8日台內字第4382號函規定，
    得依都市計劃法第52條規定，比照私有房屋按重建價格查估
    其補償費，予現住人以相當之補償，爰提起一般給付訴訟如
    訴之聲明云云。
貳、玆引據原告主張之法規如下：都市計畫法第52條規定：「公
    共設施用地．．．依法辦理撥用；該項用地如有改良物時，
    應參照原告房屋重建價格補償之」及「如經原公有房屋列管
    機關同意，擬依都市計畫法第52條規定，比照私有房屋按重
    建價格查估補償費，予現住人以相當之補助一節，准予照辦
    」為行政院70年4月8日台內字第4382號函規定。
參、玆分就原告起訴之被告二者分述之：
一、被告臺北市政府捷運工程局部分：
(一)、本件公法關係之適格被告機關：
、被告臺北市政府捷運工程局需用包括系爭臺北縣新莊市○○
    路746巷26弄2號房屋等公有房舍坐落之國有土地，依據土地
    法第26條、都市計劃法第52條及大眾捷運法第6條，洽管理
    機關被告樂生療養院同意後，擬具有償撥用不動產計畫書，
    層轉行政院核准有償撥用系爭國有土地，此有被告臺北市政
    府捷運工程局被證2至4之同意函、有償撥用計劃劃、行政院
    89年10月2日院台財產接第8900024878號函可稽，是本件屬
    國有不動產撥用事件，土地撥用需用土地人為被告臺北市政
    府捷運工程局，而土地撥用國有土地之管理機關則為被告樂
    生療養院。
、就核准撥用之國有土地之地上物部分，依國有不動產撥用要
    點第6點，改良物需拆遷補償時，申請撥用機關應負責協議
    處理。由於系爭撥用之國有土地之地上物為被告樂生療養院
    管理之公有宿舍，是就坐落臺北縣轄區之房舍，依據「臺北
    縣辦理公共工程地上物查估拆遷補償、救濟基準」，由查估
    權責單位臺北縣政府委託新莊市公所會同核定單位被告樂生
    療養院查證處理，而由需地機關即被告臺北市政府捷運工程
    局負擔查估作業費，嗣被告臺北市政府捷運工程局與樂生療
    養院達成協議，被告樂生療養院同意，由被告臺北市政府捷
    運工程局將部分補償費代為發放給臺北縣政府與被告樂生療
    養院查定之對象，此有被告臺北市政府捷運工程局被證7之
    會議紀錄可查。則依上開說明可知，本件所涉為國有土地撥
    用，因其上之地上物固為公有房舍，惟基於上開被告臺北市
    政府捷運工程局與樂生療養院所提達成之協議，被告臺北市
    政府捷運工程局既應將部分補償費代為發放給被告樂生療養
    院查定之對象，則被告臺北市政府捷運工程局與查定之對象
    就補償費之爭議，應屬公法關係。玆原告起訴請求補償費，
    自應就原告二人與被告臺北市政府捷運工程局公法關係而為
    論究。
(二)、原告不得逕提一般給付訴訟：
、按原告之訴，起訴不合程式或不備其他要件者，行政法院應
    以裁定駁回之，行政訴訟法第一百零七條第一項第十款定有
    明文。另按行政訴訟法第八條第一項固規定人民對於因公法
    上原因發生之財產上之給付，得提起給付訴訟，請求行政機
    關給付。惟此一般給付之訴，乃在於實現公法上給付請求權
    而設，同法第五條所規定人民得訴請行政機關為一定之行政
    處分之課予義務訴訟亦同。惟一般給付訴訟，相對於其他訴
    訟類型，特別是以「行政處分」為中心之撤銷訴訟及課予義
    務訴訟，具有「備位」性質，從而若其他訴訟類型得以提供
    人民權利救濟時，即無許其提起一般給付訴訟之餘地。再就
    立法意旨觀之，若許原告逕行提起一般給付訴訟，則無異免
    除審查行政處分合法性須遵守之訴願前置主義，而使原本可
    提起撤銷訴訟或課予義務訴訟之事件，皆將遁入一般給付訴
    訟領域。當事人亦可能藉由提起一般給付訴訟來規避課予義
    務訴訟較多之訴訟要件。因此，欲提起一般給付訴訟，須以
    該訴訟得「直接」行使給付請求權者為限，如按其所依據實
    體法上之規定，尚須先經行政機關核定其給付請求權者，則
    於提起一般給付訴訟之前，應先提起課予義務訴訟，請求行
    政機關作成該特定之行政處分。另行政訴訟法第8條第1項固
    規定人民對於因公法上原因發生財產上之給付，得提起給付
    訴訟，請求行政機關給付。惟行政訴訟法第8條第2項亦有一
    般給付訴訟補充性之規定，特別是人民申請金錢給付須由行
    政機關先作成核准處分者，若行政機關拒絕申請時，申請人
    則須提起訴願及課予義務訴訟，不得逕為提起一般給付訴訟
    。
二、經查，依本件原告起訴之公法上請求，係基於現住人地位，
    請求被告等給付撥用土地上改良物之補償費，惟查上開補償
    費之發給，應經主管機關之調查、審認、估價並計算，是原
    告應先向行政機關申請再就行政機關拒絕申請之行政處分提
    起訴願及課予義務訴訟，不得逕為提起一般給付訴訟，原告
    未經申請及訴願之前置程序，而逕向本院提起本件行政訴訟
    已屬不合法。
(三)退萬步言，縱認原告得提起一般給付訴訟，原告二人之請求亦
  無理由：
、經查，原告甲○○原係於78年間調任為被告樂生療養院之秘
    書，借住公有宿舍即系爭臺北縣新莊市○○路746巷26弄2號
    房屋，嗣於84年1月16日退休，則依法應即遷讓返還系爭房
    屋，其遲未返還，經被告樂生療養院提起民事訴訟，歷經三
    審於86年6月間判決確定原告甲○○無權佔用系爭房屋，應
    返還予被告樂生療養院在案，有被證九判決書3份可稽，是
    迄89年間辦理土地撥用及地上物查估時，縱其尚未遷出，仍
    屬非法佔用，自無視為合法現住人而依都市計畫法第52條及
    行政院70年4月8日台內字第4382號函請求給予補償費之理。
    至於所提複查紀錄表，僅為補償標的物之複估紀錄，而非確
    定受領補償人之補償清冊，無由以原告甲○○在複估紀錄之
    制式格式印有宿舍合法現住戶下簽名，即視為合法現住戶。
    況查估補償清冊於90年11月16日始由被告樂生療養院審核確
    認，其中原告甲○○未列為受領補償人，此有被告樂生療養
    院90年11月16日樂總字第2882號函可稽，原告之主張，自屬
    無稽。原告甲○○既屬無權佔用系爭房屋，原告甲○○自不
    得向被告臺北市政府捷運工程局請求補償費。
、追加原告乙○○與被告樂生療養院間，就被告樂生療養院所
    有坐落臺北縣新莊市○○路746巷26弄2號房屋（公有宿舍）
    之使用借貸關係不存在，業經臺灣高等法院91年度上易字第
    598號判決確定，此有上開判決可稽。該兩造間就系爭公有
    宿舍使用借貸關係（法律關係），經裁判確定不存在，追加
    原告乙○○即非合法住用人，應可認定。至於追加原告在本
    訴訟中主張其為被告樂生療養院員工、或所謂每月加扣房租
    及總務單位簽呈未經批准等語，均在前開民事訴訟程序中，
    已提出為訴訟資料並為民事法院斟酌後所不採，有臺灣高等
    法院91年度上易字第598號民事判決書影本可稽，追加原告
    乙○○之主張，亦無理由。故追加原告非系爭公有宿舍之合
    法住用人，應可確定，追加原告乙○○自不得向被告臺北市
    政府捷運工程局請求補償費。
二、被告樂生療養院部分：
   至於被告樂生療養院與原告二人間僅有民法上使用借貸關係
   ，被告樂生療養院顯非撥用土地地上物補償費發放機關，被
   告樂生療養院與原告甲○○間不存在任何公法上給付之法律
   關係，不只原告逕行提行政一般給付訴訟，欠缺訴訟要件（
   理由如被告臺北市政府捷運工程局一般給付訴訟部分），已
   應予駁回。且被告樂生療養院顯非原告所主張發放補償費公
   法上適格之被告機關，本件以被告樂生療養院為被告，當事
   人應屬不適格，亦應予以駁回。
丙、從而，原告二人依據都市計畫法第52條及前開函令，請求如
    訴之聲明所載之補償費，為無理由，應予駁回。
據上論結，本件原告之訴為無理由，爰依行政訴訟法第九十八條
第三項前段，判決如主文。
中　　華　　民　　國　　94　　年　 　9　　月　　9　　 日
                       第五庭 審判長 法  官 張瓊文
                                     法  官 帥嘉寶
                                     法  官 劉介中
上為正本係照原本作成。
如不服本判決，應於送達後20日內，向本院提出上訴狀並表明上
訴理由，如於本判決宣示後送達前提起上訴者，應於判決送達後
20日內補提上訴理由書（須按他造人數附繕本）。
中　　華　　民　　國　　94　　年　 　9　　月　　9　　 日
                                     書記官 黃明和
